【裁判字號】    99,再易,25
【裁判日期】    990519
【裁判案由】    返還土地等
【裁判全文】
臺灣高等法院臺中分院民事判決          99年度再易字第25號
再審  原告  甲○○
送達代收人  許景鐿律師
再審  被告  丁○○
再審  被告  己○○○○○○
再審  被告  戊○○
再審  被告  庚○○
再審  被告  丙○○
再審  被告  乙○○
上列當事人間請求返還土地等事件，再審原告對於中華民國99年
2月10日本院99年度上易字第6號確定判決提起再審之訴，本院判
決如下：
    主  文
再審之訴駁回。
再審訴訟費用由再審原告負擔。
    事實及理由
一、再審聲明：
  (一)原確定判決廢棄。
  (二)再審被告於前訴訟程序之第一審之訴駁回。
二、再審理由略以：
  (一)依原確定判決所認定，系爭土地原有再審被告父親彭茂鑄所
    有台灣式「竹造」平建碾米工廠一棟，面積39坪9合8勺（即
    39.98坪），再審被告並於第一審自認該房屋已拆除等語，
    則原確定判決附圖所示C部分現尚留存之一樓磚造建物，顯
    非原碾米廠之一部；又該附圖所示現為空地之D部分，原雖
    為碾米工廠之一部，惟其面積僅68平方公尺（約20.57坪）
    ，與再審原告外祖母彭黃圓當初向彭茂鑄所購買之39.98坪
    相差甚遠。反觀上開附圖所示B部分面積70平方公尺與上開D
    部分之68平方公尺，合計為138平方公尺（約41.74坪），與
    原購買之39.98坪，誤差在5%之範圍內，合乎常理（此乃因
    未委請建築師申請建築執照，只由土木承包商依經驗施作之
    故）；且上開B、D部分相連之圖形，與再審原告於前訴訟程
    序第一審所提「出賣房屋標示圖」之圖形亦相符，證人彭徹
    男、高彭秀香並於前訴訟程序中到庭證述上開B部分建物坐
    落在再審原告父親以其名義向彭黃圓所購買之碾米廠廠房區
    域內等語，足見；再審原告於前訴訟程序一再主張上開B部
    分原為碾米廠倉庫，屬碾米廠之一部分，洵非無據。而依民
    國46年間杜賣契字所載內容，再審原告得就碾米廠為修建，
    是再審原告父親將上開原為碾米廠倉庫之B部分拆除，改建
    為系爭建物，並不違反原杜賣契約之約定，再審原告並非無
    權占有系爭土地。詎原確定判決就上開足以影響判決之重要
    證物、證詞，漏未斟酌，亦未提出其相關法律見解，即逕認
    上開B部分原為空地，不在原碾米廠房範圍內，認事顯有錯
    誤且有民事訴訟法第497條之再審事由。
  (二)又按當事人主張之事實，經他造於準備書狀內或言詞辯論時
    或在受命法官、受託法官前自認者，毋庸舉證。民事訴訟法
    第279條第1項定有明文。再審被告於前訴訟程序第一審所提
    民事異議狀中曾主張原為其等父親所有之碾米工廠已拆除，
    地上權歸於消滅等語，顯已就原確定判決附圖所示C部分非
    為碾米廠之一部為自認，原確定判決卻仍認定該C部分為碾
    米廠之一部，並將上揭附圖所示B部分認定為「原為空地」
    ，其適用法規顯有錯誤。
  (三)再按繼承人有數人時，在分割遺產前，各繼承人對於遺產全
    部為公同共有。民法第1151條亦有明文。查前訴訟程序無論
    一審或二審判決，均認定上開附圖所示B部分之二樓加強磚
    造建物為再審原告父親洪燕山所出資興建，則該未辦保存登
    記之建物自應由洪燕山原始取得所有權，洪燕山於83年12月
    31日去世後，依法即應由其全體繼承人共同繼承為該建物之
    公同共有人；又洪燕山生前並無將該建物單獨贈與再審原告
    之意思，該建物雖以再審原告為納稅義務人，惟依最高法院
    78年度台上字第1815號判決要旨，此僅能證明稅捐稽徵機關
    向再審原告課徵房屋稅之事實，於私權上不生再審原告對系
    爭建物有所有權或事實上處分確定之依據。再審原告於前訴
    訟程序二審言詞辯論時亦曾提出全體繼承人簽署之同意書，
    證明再審原告乃係經全體共有人同意始以其個人名義提起上
    訴。詎原確定判決未按上開法規、及實務見解且就前揭證物
    未予審酌，逕判命再審原告一人應將該全體繼承人公同共有
    之建物拆除，自非合法適宜。
  (四)綜上所述，本件因原確定判決適用法規顯有錯誤，且就足以
    影響於判決之重要證物漏未斟酌，並經當事人發現未經斟酌
    之證物或得使用該證物（如經斟酌可受較有利益之裁判），
    而有民事訴訟法第496條第1項第1、13款及第497條規定之再
    審事由存在，爰依法提起本件再審之訴，請求廢棄原確定判
    決，改判如再審訴之聲明等語。
三、按依第四百六十六條不得上訴於第三審法院之事件，除前條
    規定外，其經第二審確定之判決，如就足影響於判決之重要
    證物，漏未斟酌者，得提起再審之訴。又適用法規顯有錯誤
    者；及當事人發現未經斟酌之證物或得使用該證物者，如經
    斟酌可受較有利益之裁判者為限，得以再審之訴對於確定終
    局判決聲明不服。民事訴訟法497條、第496條第1項第1、13
    款定有明文。而所謂適用法規顯有錯誤者，係指確定判決所
    適用之法規，顯然不合於法律規定，或與司法院現尚有效及
    大法官會議之解釋，或本院尚有效之判例，顯然違反者而言
    ；又關於事實審法院認定事實之職權，或法律審法院就該法
    律規定事項所表示之法律上之意見（通稱法律見解），並無
    適用法規顯有錯誤之可言（最高法院60年台再字第170號、6
    3年台上字第880號、及63年台再字第67號判例參照）。又所
    謂當事人發見未經斟酌之證物或得使用該證物者，係指前訴
    訟程序事實審之言詞辯論終結前已存在之證物，因當事人不
    知有此，致未經斟酌現始知之者而言，若其證據在前訴訟程
    序中業已提出，經法院審核不予採取者，自不得據為再審之
    理由(最高法院91年度台聲字第358號裁定參照)。再按再審
    之訴顯無再審理由者，得不經言詞辯論，以判決駁回之。民
    事訴訟法第502條第2項亦有明文。
四、查再審原告提起本件再審，無非以：(一)原確定判決附圖所示
    B部分之二樓加強磚造建物為其父洪燕山出資興建，應由洪
    燕山原始取得所有權，而洪燕山於83年12月31日死亡後，應
    由全體繼承人共同繼承，其僅為該建物之納稅義務人，對該
    建物並無所有權、或事實上處分權，原確定判決判命其一人
    應將系爭建物拆除，適用法規顯有錯誤等語。惟查：本院前
    確定判決依調查證據結果，即依證人即再審原告之母洪彭秀
    枝之證述，以該附圖所示編號Ｂ部分建物雖係由洪燕山出資
    ，但係以上訴人名義起造等語（見99年2月2日準備程序筆錄
    ），而認定洪燕山有將興建該房屋之資金贈與再審原告之意
    ，該附圖所示編號Ｂ部分建物之原始所有權人即為再審原告
    ，並無繼承問題等情（見該確定判決書第6頁）；本院又依
    證人洪彭秀枝於該準備期日亦證述稱：「系爭房屋由洪燕山
    所蓋，洪燕山死亡後，由甲○○繼承」等語甚詳（見該卷第
    56頁），足見；本院前確定判決認定上開附圖所示B部分之
    建物為再審原告單獨所有，並無不當；況系爭建物所有權人
    、或事實上處分權人究為何人，係事實審法院認定事實之職
    權，本院前確定判決既依證據法則，認定再審原告為系爭建
    物之所有權人，揆諸上開說明，即無適用法規顯有錯誤可言
    ，再審原告以此由，提起再審之訴，顯無理由。(二)再審原告
    又以上開附圖所示B部分面積70平方公尺、與附圖所示D部分
    面積68平方公尺，合計為138平方公尺（約41.74坪），與原
    購買之39.98坪，誤差在5%之範圍內，且B、D部分相連之圖
    形，與其於原審所提「出賣房屋標示圖」之圖形相符，證人
    彭徹男、高彭秀香亦證述B部分建物坐落在其父所購買之碾
    米廠廠房區域內，可見B部分屬碾米廠之一部分，原確定判
    決卻仍認定該C部分為碾米廠之一部，適用法規即顯有錯誤
    ；且就上開重要證物亦漏未斟酌，逕認B部分原為空地，不
    在原碾米廠房範圍內，自有民事訴訟法第497條之再審事由
    等語。惟查：本院前確定判決認定：系爭土地上原有再審被
    告之父彭茂鑄所有台灣式竹造平建碾米工廠一棟面積39坪9
    合8勺（即39.98坪），於46年8月7日出售予訴外人彭黃圓，
    嗣由洪燕山代理再審原告於61年1月13日向彭黃圓買受，有
    台灣台中地方法院公證處公證之杜賣契字、契稅繳納收據聯
    、證明書、出賣房屋標示圖、買賣契約書、代收條、及收據
    等件為證（見原審卷(一)第79-1至105頁），是上開買賣並未
    包括系爭土地在內；又在該工廠旁之空地所興建Ｂ部分之建
    物，經鑑定興建年代可確認為70年年末或71年初，此有台灣
    省建築師公會98年9月8日台建師鑑98040自地2589-2號鑑定
    報告書在卷可考（見原審卷(二)第35至54頁）；而再審原告亦
    於79年7月始辦理申請房屋稅籍登記，有彰化縣地方稅務局
    北斗分局98年5月20日彰稅北分二字第0983013585號函附房
    屋稅籍記錄表、房屋平面圖附卷可按（原審卷(一)第161至168
    頁），由彭黃圓早在57年間即代彭茂鑄繳納田賦代金，爾後
    改由洪燕山繳納地價稅至73年止，而系爭建物係70年末或71
    年初始興建，難認彭茂鑄向彭黃圓、洪燕山收受田賦代金及
    地價稅，為彭茂鑄同意興建系爭建物之證明，認定再審原告
    辯稱其有權占有使用系爭土地一節，並不足採（見該確定判
    決書第4、5頁）。而再審原告提起本件再審之訴，所主張之
    上開附圖所示B部分面積70平方公尺、與附圖所示D部分之空
    地，均在再審原告之父原購買碾米廠之39.98坪範圍內一節
    ，業據其於本院前訴訟程序中即提出之（見該卷第74頁）；
    又證人彭徹男於本院前訴訟程序中固證述稱：系爭B部分建
    物為再審原告之父所購買之碾米廠廠房區域內等語（見該卷
    第55頁），惟均未為本院前確定判決所採認，本院前確定判
    決雖對此部分未具駁回之理由，惟既已以上開理由，認定再
    審原告就附圖所示編號Ｂ部分之建物，並無任何法律上之權
    源，自應將系爭建物拆除後將土地返還予再審被告，而認本
    件事證已臻明確，兩造其餘攻擊或防禦方法及所提證據，均
    與上開心證之形成，不生影響，爰不一一再加以論述，則此
    亦為事實審法院調查證據、認定事實之職權，再審原告自不
    得據此為再審之事由，是再審原告以此部分亦有適用法規顯
    有錯誤、及民事訴訟法第497條足以影響於判決之重要證物
    漏未斟酌之再審事由，亦顯無理由。本件再審之訴，既均顯
    無再審理由，本院自得不經言詞辯論以判決駁回再審原告之
    訴。
五、據上論結，本件再審之訴為顯無理由，依民事訴訟法第502
    條、第78條，判決如主文。
中    華    民    國    99    年    5     月    19    日
                民事第四庭    審判長法  官  陳蘇宗
                                    法  官  黃永祥
                                    法  官  張浴美
以上正本係照原本作成。
不得上訴。
                                    書記官  阮正枝
中    華    民    國    99    年    5     月    19    日
                                                      Ｖ

司法院資訊處製作；財團法人民間司法改革基金會備份。
